最高法院刑事判決　　　　　　　　　　　　　　　八十八年度台上字第一九九九號
　　上　訴　人　甲○○
　　　　　　　　乙○○
右上訴人等因常業重利案件，不服台灣高等法院中華民國八十六年四月二十五日第二
審判決（八十六年度上訴字第六一九號，起訴案號：台灣板橋地方法院檢察署八十五
年度偵字第一六一八九號），提起上訴，本院判決如左：
    主  文
上訴駁回。
    理  由
按刑事訴訟法第三百七十七條規定，上訴於第三審法院，非以判決違背法令為理由，
不得為之。是提起第三審上訴，應以原判決違背法令為理由，係屬法定要件。如果上
訴理由狀並未依據卷內訴訟資料，具體指摘原判決不適用何種法則或如何適用不當，
或所指摘原判決違法情事，顯與法律規定得為第三審上訴理由之違法情形，不相適合
時，均應認其上訴為違背法律上之程式，予以駁回。本件上訴人甲○○、乙○○上訴
意旨略稱：刑法第三百四十四條之重利罪，應以借款人客觀上有緊急迫切需要為要件
，何國成、曾林旺、朱輝向上訴人等經營之元龍當舖借款，是否有急迫、輕率、無
經驗等情形，原判決未予判斷，遽行認定該借款人有急迫情事，自屬違背法令；伊等
經營之元龍當舖有營利事業登記證，並非地下錢莊，原判決認元龍當舖非當舖，不能
適用當舖業規定之利息，亦有不當；伊等均有其他正當職業，並非以放高利貸恃以為
生，不合刑法第三百四十五條之要件，原判決論以該常業罪，有適用法則不當之違法
；朱輝、何國成交付之各新台幣（下同）三千元內，包括本金及利息，該本金部分
，借款人本應返還金主，並非因犯重利罪所得之物，原判決竟全部予以沒收，有適用
法則不當之違法；曾林旺之一千五百元本息尚未交給元龍當舖，非屬上訴人等所有之
物，依法不得沒收，原判決亦併予沒收，自有違誤云云。惟查：原判決認定上訴人甲
○○、乙○○與已判罪確定之林惠珠、陳文漳、洪文福基於共同犯意之聯絡，利用借
款人急迫需款週轉之際，以預扣利息之方式，借款給急迫需款週轉之人，而取得與原
本顯不相當之重利恃以為生等情，已明業據上訴人等供認借款人說家裏急需用錢，
就以預扣利息之方法貸與金錢，核與證人何國成、曾林旺、朱輝於警訊中所述情節
相符，且經營貸款收取重利長達十月之久，顯係恃以為生，雖甲○○有元龍當舖之營
利事業登記證，仍無礙其構成刑法第三百四十五條之罪責，甲○○、乙○○與林惠珠
、陳文漳、洪文福之間，有犯意之聯絡，行為之分擔，均為共同正犯，為其所憑之證
據及認定之理由。並對於上訴人等所辯：未乘他人急迫貸款，且貸款利息未超過當舖
同業公會所定之百分之九云云，為無足採，予以指駁。此項證據之取捨所為事實之認
定，係事實審法院之職權，核無不合。從形式上觀察並無違背法令之情形存在，自不
容任指為違法。在甲○○等之台北縣中和市○○路○段三一六號一樓之處所，何國成
、曾林旺、朱輝交付之繳款本息，原判決認已由上訴人等收取，則在理由內說明援
引第一審判決依刑法第三十八條第一項第二款予以沒收，主文、事實、理由，均無不
符合之處，返還之分期款內包括本金及利息，既屬於甲○○等所有，係供犯重利罪之
本金（第一審判決漏未說明，對原判決本旨不生影響）及因犯重利罪所得之利息，均
非第三人所得主張權利請求取回，上訴人等以原判決不得予以沒收，顯屬誤會。又原
判決並說明甲○○、乙○○之貸放金額，時間已有數月，每月有多人前往借款，係恃
重利為謀生之職業，乃事實審法院判斷職權之行使。上訴意旨就原判決論處其罪刑，
究有如何不適用法則，或如何適用法則不當，未依卷內資料為具體指摘，僅為事實上
之爭執空口否認犯罪，難謂係適法之第三審上訴理由。其上訴違背法律上之程式，均
應予駁回。本件既從程序上予以駁回，提出之甲○○在職證明書、勞工保險卡本院自
無從審酌，併此說明。
據上論結，應依刑事訴訟法第三百九十五條前段，判決如主文。
中      華      民      國    八十八    年      四      月    二十九    日
                              最高法院刑事第一庭
                                  審判長法官  施  文  仁
                                        法官  陳  炳  煌
                                        法官  張  淳  淙
                                        法官  洪  文  章
                                        法官  林  秀  夫
      右正本證明與原本無異
                                              書  記  官
中      華      民      國    八十八    年      五      月      四      日
